【裁判字號】    90,上,6
【裁判日期】    900320
【裁判案由】    塗銷土地所有權移轉登記等
【裁判全文】
臺灣高等法院臺南分院民事判決  九十年度上字第六號
    上  訴  人  甲○○
                丙○○
    共      同
    訴訟代理人  鐘為盛    律師
    被上訴  人  中國農民銀行股份有限公司
                          設台北市○○○路○段八五號
    法定代理人  乙○○    住同.
    訴訟代理人  丁○○    住台.
右當事人間請求塗銷所有權移轉登記等事件，上訴人對於中華民國八十九年十月二十
日臺灣雲林地方法院第一審判決（八十八年度重訴字第九三號）提起上訴，本院判決
如左：
    主    文
上訴駁回。
第二審訴訟費用由上訴人平均負擔。
    事    實
甲、上訴人方面：
一、聲明：求為判決：(一)原判決廢棄。(二)第一、二審訴訟費用由被上訴人負擔。
二、陳述：除與第一審判決記載相同者予以引用之外，另補稱略以：
（一）查民間一般不動產買賣交易，其契約書（包括私契與公契）之製作，固然常因
      基於便利，均由代書一起製作，然買賣雙方自行訂定私契，而僅由代書辦理移
      轉登記（因移轉登記之需，故公契均由代書製作）者，亦所在多有，豈得以私
      契與公契均須由代書製作始合乎常情。
（二）買賣之行為，依理自先有合意後始訂定契約，本件上訴人間就系爭不動產買賣
      意願，固發生於八十七年十月二十七日前，嗣即簽寫委請代書曾建新代為辦理
      移轉登記手續之委託書，同時雙方於同年十二月確定買賣金額後，即簽立買賣
      契約書（即私契），此並無與常理相違之處，原審認定前開私契訂定之時間較
      委託之時間為遲，而認定與常情相違，顯然容有誤會。
（三）原審既已指出上訴人丙○○並無經濟能力，卻忽略無經濟能力之情形下，承受
      新台幣（下同）四百萬元貸款之壓力。蓋或許丙○○仍有時間去辦理貸款，惟
      貸款四百萬元，如以年息百分之七計算，每月至少需負擔二萬三千餘元之利息
      （不含歸還本金部分），則在尚無經濟能力之情形下，豈可能去向銀行承貸高
      額款項，是丙○○轉而尋求其舅舅陳博志之援助，乃合情合理。抑有進者，如
      上訴人甲○○係為脫免被上訴人債務，以其胞弟陳博志身為銀行經理，將系爭
      不動產進行抵押借貸，顯然輕而易舉，甲○○何需大費周章，損失金錢和時間
      以假買賣之方式來進行被上訴人所指之規避保證債務？
（四）再者，不動產移轉登記申請程序不以附私契為要件，此亦經證人曾建新於原審
      到庭證稱無誤，且不論曾建新是否見過上訴人簽訂之私契內容為何，亦無礙其
      申請移轉登記之程序，是以原審質疑公契記載日期與私契相同，曾建新何以知
      悉移轉登記日期云云，顯與本件爭執點無關。
（五）至於上訴人遲交過戶文件及未交付買賣契約書（即私契）給代書乙節，更無足
      以為本件判決之依據。蓋上訴人如果真要辦理假買賣，並無於交付文件上蹉跎
      時間之必要，且如前述，不動產移轉登記申請程序不以附私契為要件，當無須
      再將該契約書交付代書。
（六）依遺產及贈與稅法第五條之規定，「二等親間之買賣」依贈與論，雖上開規定
      只要能提出資金證明即可不被視為贈與行為，惟課徵土地增值稅或贈與稅之審
      核標的，乃係依當事人所提出公契為準據，是上訴人間雖有四百萬元之匯款紀
      錄，但並無上開公契所載之金額共一百九十二萬六千五百元之匯款紀錄，即客
      觀上並無法提出公契所載之金額匯款紀錄而免徵贈與稅。
（七）更何況，債務人麟鎔實業有限公司縱曾於八十七年八月申請辦理展期，惟此乃
      該公司與銀行間業務往來之行為，麟鎔實業有限公司與被上訴人均未就此事告
      知甲○○，甲○○亦僅純屬保證人之身分，並非麟鎔實業有限公司之股東，對
      於該公司之財務並無所知悉，直至被上訴人於八十八年二月十日寄發通知書，
      始知有繳息不正常之情形，此被上訴人於原審中亦不否認其於八十八年二月十
      日始寄發通知書予甲○○一事，原審未察，逕以推測及擬制之方法，遽為判決
      之理由，要難謂要適。
（八）末按「民法第二百四十四條第二項撤銷權之行使，以債務人於行為時明知有損
      害債權人之權利，且受益人於受益時亦明知其情事為要件，故在買賣行為，須
      對價與客觀之價格不相當，始能認為債務人明知有損害於債權人之權利，受益
      人亦知情受益。苟其對價與客觀的價格相當，則債務人之財產並未減少，難謂
      有損害於債權人之權利，買受人付出與市價相當之對價而買受其物，亦無受益
      之可言，自非債權人所得任意訴請撤銷。」最高法院五十三年台上字第二八二
      三號判決參照。查甲○○於八十七年十二月十一日因需款清償債務，遂將系爭
      不動產出賣予其子丙○○，價金四百萬元，丙○○於向其舅調借款項後，即分
      別於八十八年三月十五日及同月十七日，自其所有台灣銀行00000000
      0000帳號之綜合存款帳戶，各轉帳二百萬元匯入甲○○於同行00000
      0000000帳號之綜合存款帳戶內，以為上開買賣價金之交付。是上訴人
      間就系爭不動產所為之移轉所有權及移轉登記之行為，均係基於有償之買賣契
      約而為履行，要非無償之贈與行為至明。再者，本件上訴人間買賣系爭不動產
      所為之價款支付與資金流程，業經證人陳博志等於原審到庭證述綦詳，足明上
      開不動產所有權移轉之原因確係有償之買賣無訛，而證人曾淑媛、鍾桂暖及鍾
      慧妹等三人，亦陳證其等確曾陸續借款予甲○○，而甲○○亦確已於八十八年
      三月十六日及三月二十日，將丙○○所匯入之款項，分次提領後，分別清償上
      開各該債權人之借款。綜上證物所示及證人所述，均足資證明上訴人間就系爭
      不動產確實以客觀之價格買賣，並無詐害行為可言。且被上訴人對甲○○所有
      之保證債權，與上開證人所有之債權，既同係無擔保之普通債權，則甲○○對
      其借款債權人所為之清償，既係減少其消極財產之行為，對於被上訴人之債權
      並無任何損害可言（參看最高法院五十三年台上字第二三五○號判決意旨），
      當無疑義。徵諸前揭說明，上訴人間雖為母子關係，惟就系爭不動產之買賣均
      屬有償之行為，被上訴人雖主張上訴人間之買賣為虛偽，然並未能提具體之事
      證說明其實，原審判決未查，逕依推測及擬制之方法認定事實，實要難謂妥適
      。上訴人依法行使其正當權利，且均合乎程序，並無任何違背常理之處，原審
      未能詳查，忽略上訴人之經濟狀況，逕依其主觀之認定而加以否定上訴人間之
      法律行為，實有未當。
三、證據：援用在第一審之立證方法。
乙、被上訴人方面：
一、聲明：求為判決：(一)駁回上訴聲明。(二)第一、二審訴訟費用由上訴人負擔。
二、陳述：除與第一審判決記載相同者予以引用之外，另補稱略以：
（一）訴外人麟鎔實業有限公司於八十七年三月二十七日向被上訴人借款一千三百萬
      元，上訴人甲○○為連帶保證人之一。惟麟鎔實業有限公司自八十七年八月二
      十三日起即未依約履行債務攤還借款本息，目前本金尚欠一千零三十五萬九千
      二百零六元，遂於同年月申請本金寬緩一年，經被上訴人八十七年八月二十一
      日放款協調小組會議通過。接續為簽訂增補條款約定書，被上訴人乃將此約定
      書交由麟鎔實業有限公司負責人陳博裕（甲○○之胞弟）分別轉請各連帶保證
      人簽名、蓋章。然事隔多月，陳博裕遲遲提不出經簽妥之增補條款約定書，依
      一般客戶習慣此類約定書最慢會在一個月內簽妥，反觀陳博裕最慢亦會在八十
      七年十月或十一月通知其姐甲○○上開實情。後經被上訴人在八十七年十一月
      間電話催繳辦理，陳博裕稱：「已將此約定書郵寄給甲○○簽名蓋章，亦已由
      甲○○之簽名蓋章，惟在回寄給被上訴人中途卻遺失」，其因可疑。隨後被上
      訴人乃請麟鎔實業有限公司再提申請本金寬緩，麟鎔實業有限公司遲至八十七
      年十二月三十一日始提出書面申請，甲○○亦列名共同申請，經被上訴人於八
      十八年一月五日放款協調小組會議通過。麟鎔實業有限公司二次申請表示願意
      繼續償還本息，但該公司本金僅償還至八十七年七月二十三日，利息繳至八十
      八年一月二十八日，卻拖延時日未簽訂增補條款約定書，詎俟上訴人於八十八
      年一月二十日辦妥所有權移轉登記，就放棄本息之攤還至今。
（二）上訴人稱：「民間一般不動產買賣交易，其契約書之製作，固然常因基於便利
      ，均由代書一起製作，然買賣雙方自行訂定私契，而僅由代書辦理移轉登記者
      ，亦所在多有，豈得以私契與公契均須由代書製作，始合乎常情」云云。然民
      間大眾都知道買賣移轉登記，代書居中簽訂買賣契約（俗稱私契），代表公正
      、客觀之第三者，以確保交易之履行，再據以書寫公契辦理登記，所收取費用
      均有一定行情，私契不由代書製作，費用相當，上訴人何以放棄權利，自找麻
      煩自行訂定私契？
（三）上訴人稱：「買賣之行為，依理自先有合意後始訂定契約，本件上訴人間就系
      爭不動產買賣意願，固發生於八十七年十月二十七日前，嗣即簽寫委請證人即
      代書曾建新代為辦理移轉登記手續之委託書，同時雙方於同年十二月確定買賣
      金額後，即簽立買賣契約書（即私契），此並無與常理相違之處，原審認定前
      開私契訂定之時間較委託之時間為遲，而認定與常情相違，顯然容有誤會」云
      云。事實上，曾建新於原審到庭證稱，甲○○早於八十七年十月二十七日即書
      寫委任授權書予代書辦理移轉登記，若上訴人間確有買賣行為，此時應是買賣
      金額已經確定始能進行，否則過戶完成，價錢尚未談攏如何支付價金？萬一買
      賣不成如何回復？上訴人就系爭房地產權買賣金額尚未確定，那有需要先寫委
      任授權書予代書辦理移轉登記，其私契事後偽作，其理甚明。
（四）上訴人稱：「不動產移轉登記申請程序不以私契為要件，此亦經證人曾建新於
      原審到庭證稱無誤，且不論曾建新是否見過上訴人簽定之私契內容為何，亦無
      礙其申請移轉登記之程序，是以原審質疑公契記載日期與私契相同，證人何以
      知悉移轉登記日期云云，顯與本件爭執點無關」云云。按公契記載日期即為送
      件日期，通常代書須一段期間收集相關證件始能送件，然本件公契與私契日期
      相同，意義是當天簽約當天送件，此又違背常情之一樁，何謂與本件無關。
（五）上訴人又稱：「遲交過戶文件及未交付買賣契約書給代書乙節，更無足以為本
      件判決之依據，蓋上訴人如果真要辦理假買賣，並無於交付文件上蹉跎時間之
      必要，且如前所述，不動產移轉登記申請程序不以附私契為要件，當無須再將
      該契約書交付代書」云云。依證人陳博志於原審所言丙○○陳稱，因見其母即
      甲○○缺錢要賣房于，既缺錢要賣房子，何以遲交過戶文件？母子至親尚有何
      顧慮？足證並非缺錢，或者資金流程尚未安排妥當可以解釋，此又益證上訴人
      間並無買賣行為。
（六）上訴人稱：「依遺產及贈與稅法第五條之規定，『二等親間之買賣』以贈與論
      ，雖上開規定只要能提出資金證明即可不被視為贈與行為，惟課徵土地增值稅
      或贈與稅之審核標的，乃係依當事人所提出公契為準據，是上訴人間雖有四百
      萬元之匯款紀錄，但並無上開公契所載之金額共一百九十二萬六十五百元之匯
      款紀錄，即客觀上並無法提出公契所載之金額匯款紀錄而免徵贈與稅，是原審
      未能詳查，遽以認定『未等到資金證明取得後再過戶以節省稅金，可見其移轉
      登記之行為確有情急之處』，洵屬有誤」云云。查甲○○於委任授權書上既指
      明要代書以「自用住宅稅率」辦理移轉登記而節稅，丙○○並知要其舅陳博志
      將款項經由台灣銀行斗六分行之帳戶以明其金錢流程，上訴人、代書等人均應
      知只要能提出資金證明即可不被視為贈與，而可節省數萬元贈與稅，甲○○既
      缺錢要賣房子，指明要代書以「自用住宅稅率」辦理移轉登記而節稅，又有安
      排資金流程證明，卻未等到資金證明取得後再過戶以節省贈與稅，是甲○○見
      其弟陳博裕經營之麟鎔實業有限公司被他人倒帳拖累，及國內經濟景氣又不佳
      ，麟鎔實業有限公司已無能力清償銀行債務，又接獲被上訴人電話通知速簽訂
      增補條款約定書及繳清逾期利息，恐亦知悉麟鎔實業有限公司申請展期亦無能
      力攤還債務，係甲○○為規避其應負連帶清償責任，急於脫產之行為。又本件
      在客觀上無法免徵贈與稅，即無法成立「買賣」之說詞，實質上所提諸多情事
      ，漏洞百出大違常理。
（七）上訴人稱：「原審判決一再質疑丙○○何以不向銀行借款之方式，而須向其舅
      舅陳博志借貸，此如前所述，原審既已指出丙○○並無經濟能力，卻忽略無經
      濟能力之情形下，承受四百萬元貸款之壓力，其借貸後是否有清償之能力。抑
      有進者，如甲○○係為脫免被上訴人債務，以其胞弟陳博志身為銀行經理，將
      系爭不動產進行抵押借款顯然輕而易舉，甲○○何需大費周章，損失金錢和時
      間以假買賣之方式來進行被上訴人所指之規避保證債務」云云。查甲○○稱以
      其胞弟陳博志身為銀行經理，將系爭不動產進行抵押借款顯然輕而易舉，惟甲
      ○○卻未選擇抵押貸款，主要係甲○○並未真正缺錢，因銀行貸款亦需要繳利
      息，如只有抵押權設定而未實際貸款並不能達到其逃避債務之目的，致選擇無
      償行為之假買賣以達成其目的，又丙○○既言無經濟能力，無法承受四百萬元
      貸款之壓力，惟向其舅舅陳博志借款，所書寫之借據內稱「俟斗六市○○路七
      十三巷一號房屋辦理貸款後，則提前償還」，前後說辭矛盾。又以丙○○所稱
      系爭不動產以買賣總價四百零六萬元，欲向銀行申借房屋貸款額度四百萬元（
      為上述買賣總價之九八‧五％），應無可能，顯然其借款並非事實。
（八）上訴人又稱：「麟鎔實業有限公司縱曾於八十七年八月申請辦理展期，惟此乃
      係該公司與銀行間業務往來之行為，麟鎔實業有限公司與被上訴人均未就此事
      告知甲○○，且甲○○亦僅純屬保證人之身分，並非麟鎔實業有限公司之股東
      ，對於該公司之財務並無所知悉，直至被上訴人於八十八年二月十日寄發通知
      書，始知有繳息不正常之情形，此被上訴人於原審中亦不否認其於八十八年二
      月十日始寄發通知書予甲○○一事，惟原審未能明察，逕以推測及擬制之方法
      ，還為判決之理由，要難謂妥適」云云。然被上訴人持有八十七年十二月三十
      一日麟鎔實業有限公司再次申請展期之申請書，且甲○○亦具名共同申請，非
      甲○○所說於八十八年二月十日才收到被上訴人寄發之通知單，始知悉麟鎔公
      司繳息不正常，被上訴人更於八十七年十月十一月間即電話通知甲○○，麟鎔
      實業有限公司繳息不正常、及申請展期需速簽訂增補條款約定書等情事。
（九）綜右所陳，上訴人之上訴理由與事實相左，是甲○○以圖逃避應負連帶債務，
      以系爭不動產無償贈與丙○○，以行脫產之行為，已害及被上訴人之債權甚明
      。
三、證據：援用在第一審之立證方法。
丙、本院依職權向雲林縣斗六稅捐稽徵處函調丙○○之財產歸戶及八十七年度所得稅
    申報資料。
    理    由
一、本件被上訴人起訴主張：訴外人麟鎔實業有限公司（以下簡稱麟鎔公司）於八十
    七年三月二十七日向被上訴人借款一千三百萬元，上訴人甲○○為連帶保證人之
    一；惟麟鎔公司自八十七年八月二十三日起即未依約履行債務攤還借款本息，目
    前尚欠本金一千零三十五萬九千二百零六元，甲○○應負連帶清償責任；詎甲○
    ○卻於八十七年十二月十一日將其所有坐落雲林縣斗六市○○段第二五之九三、
    二五之九四地號等二筆土地及其上第八四七建號，門牌：雲林縣斗六市○○路七
    三巷一號建築改良物一筆（以下簡稱系爭不動產），無償贈與其子即上訴人丙○
    ○，並於八十八年一月二十日辦妥所有權移轉登記，衡諸情理，母子係骨肉至親
    ，為一親等直系血親之親屬關係，雖其上述所有權移轉原因登記為買賣，惟實係
    甲○○為規避應負連帶清償上開債務之責任，所為之財產無償贈與行為，且依遺
    產及贈與稅法第五條規定，亦將二親等以內親屬間財產之買賣以贈與論；按債務
    人之財產係其債務之總擔保，而甲○○為麟鎔公司向被上訴人借款之連帶保證人
    ，應與麟鎔公司負連帶清償債務責任，且無先訴抗辯權，被上訴人依法得逕向甲
    ○○求償，而上述借款之所以由甲○○為連帶保證人，因甲○○擁有系爭不動產
    之實力為主要原因，詎甲○○任意將系爭不動產無償贈與其子，當然已害及被上
    訴人之債權。因依民法第二百四十四條、第二百四十二條之規定，求為命撤銷上
    訴人間之贈與行為，丙○○並應塗銷系爭不動產之所有權移轉登記之判決。
二、上訴人則以：上訴人甲○○於八十七年十二月十一日因需款清償債務，遂將系爭
    不動產出賣予其子即上訴人丙○○，價金肆佰萬元，丙○○於向其舅陳博志調借
    款項後，即分別於八十八年三月十五日及同月十七日，自其所有台灣銀行000
    000000帳號之綜合存款帳戶，各轉帳二百萬元匯入甲○○於同行0000
    0000帳號之綜合存款帳戶內，以為上開買賣價金之交付，又訴外人曾淑媛、
    鍾桂暖及鍾慧妹等三人確曾陸續借款予甲○○，而甲○○亦確已於八十八年三月
    十六日及三月二十日，將丙○○所匯入之款項，分次提領後，分別清償上開各該
    債權人之借款；是上訴人間就系爭不動產所為之移轉所有權及移轉登記之行為，
    均係基於有償之買賣契約而為履行，要非無償之贈與行為，並無詐害債權可言。
    且被上訴人對甲○○所有之保證債權，與上開訴外人所有之債權，既同係無擔保
    之普通債權，則甲○○對其借款債權人所為之清償，既係減少其消極財產之行為
    ，對於被上訴人之債權並無任何損害等語，資為抗辯。
三、查被上訴人主張訴外人麟鎔公司於八十七年三月二十七日向其公司借款一千三百
    萬元（本件係展期），上訴人甲○○為連帶保證人，約定借款期間自八十七年一
    月二十三日起至九十四年一月二十三日止，利息按被上訴人公司牌告基本放款利
    率加百分之一點二五機動計息，每一個月付息一次，貸款以年金法分八四期，按
    月攤還本息，如有一期本金或利息未能按期繳付時，立即喪失期限利益，未償還
    之部分視為全部到期，惟麟鎔公司自八十七年八月二十三日起即未依約履行債務
    攤還借款本息，已視為全部到期，目前尚欠本金一千零三十五萬九千二百零六元
    ，甲○○應負連帶清償責任；而甲○○於八十七年十二月十一日將其所有系爭不
    動產以「買賣」為原因出賣與其子即另一上訴人丙○○，並於八十八年一月二十
    日辦妥所有權移轉登記等事實，業據提出約定書、借據、建築改良物及土地登記
    簿謄本等件為證（原審卷八至二一頁），且為上訴人所不爭，堪信為真實。被上
    訴人又主張上述所有權移轉原因，雖登記為買賣，實係甲○○為規避應負連帶清
    償上開債務之責任，所為之財產無償贈與行為，惟為上訴人所否認。是本件所應
    審酌者，厥為上訴人間就系爭不動產是否確有買賣行為，亦即上訴人所舉之買賣
    資料是否可信？經查：
（一）按民法第二百四十四條第一項規定，債務人所為之無償行為，有害及債權者，
      債權人得聲請法院撤銷之；此即因詐害行為所得行使之撤銷權，所謂詐害行為
      包括債務人與第三人所為債權行為及物權行為。債權人若撤銷債務人與第三人
      所為之債權行為及物權行為，則縱不動產所有權已移轉登記於第三人，第三人
      亦不能取得所有權，債權人自得代位債務人請求第三人塗銷所有權移轉登記。
（二）上訴人所抗辯上訴人甲○○於八十七年十二月十一日因需款清償債務，遂將系
      爭不動產出賣予其子即上訴人丙○○，價金肆佰萬元，丙○○於向其舅陳博志
      調借款項後，即分別於八十八年三月十五日及同月十七日，自其所有台灣銀行
      000000000帳號之綜合存款帳戶，各轉帳二百萬元匯入甲○○於同行
      00000000帳號之綜合存款帳戶內，以為上開買賣價金之交付云云。雖
      據提出存摺影本二份、匯款回條及匯款申請書代收入傳票各一件、不動產買賣
      契約書、土地及建築改良物所有權移轉契約書、土地登記規費收據、監證費繳
      納通知書、丙○○借據各一件、土地增值稅繳款書二件為證（原審卷四二至四
      三頁、四七至五四頁、一一六至一一七頁），並舉證人陳博志之證言為證據方
      法。惟查：
    1.上訴人甲○○係於八十七年十月二十七日簽寫委任授權書與代書曾建新，委請
      曾建新代為辦理移轉登記之手續，業據證人曾建新證述在卷，並有委任授權書
      可稽（原審卷二０一、二０六頁），依該委任授權書已明確記載「買方丙○○
      」「買賣款自行找貼」等語，足徵上訴人於該時已成立買賣關係，惟據證人即
      甲○○胞弟陳博志證稱「八十七年十二月左右，丙○○來電說要買房子，要向
      我借三、四百萬」等語（原審卷九十頁）。查上訴人丙○○既於八十七年十月
      二十七日已與其母甲○○成立買賣關係，何竟遲至八十七年十二月間始籌措買
      賣之價款？又據陳博志所證「八十七年十二月左右，丙○○來電說要買房子，
      要向我借三、四百萬，我說你有房子，為何要買，丙○○說他媽媽（即甲○○
      ）要賣房子，他知道很難過，所以想出錢買下來」「只約定一年還錢，但丙○
      ○如從銀行貸款出來就先還我，因為是甥舅關係，所以沒有向他要利息」（原
      審卷九十、九一頁）；甲○○亦陳稱「因需款清償債務，遂將系爭不動產出賣
      」（原審卷三七頁）等各語。查陳博志既明知其胞姊甲○○需款要賣房子，竟
      不直接貸款與甲○○應急，反而貸款與丙○○以作為向甲○○購買房子之價款
      ，核與常情不符；又甲○○既然需款，參酌甲○○曾於六十三年十月間以系爭
      不動產設定抵押權予訴外人台灣省合作金庫，並於七十七年九月十七日因清償
      而塗銷抵押權登記（有土地登記簿謄本可稽），其胞弟陳博志又任職被上訴人
      銀行羅東分行經理（參看原審卷二一一頁被上訴人之陳述），而丙○○所書之
      借據亦載稱「俟斗六市○○路七十三巷一號房屋辦理貸款後，則提前償還」（
      原審卷五四頁）等情，足徵上訴人並非不知一般金融貸款等經濟活動之人，縱
      各人理財方式不同，惟甲○○既明知得以系爭不動產設定抵押借款，其弟並為
      銀行經理，何不直接向銀行辦理貸款，或逕向其弟陳博志借款，以清償其債務
      ，當可節省因出賣系爭不動產，須多支出三萬零三百七十四元及十一萬零八百
      七十四元之土地增值稅，與四萬三千五百九十元之贈與稅（合計十八萬四千八
      百三十八元）等費用（參看前述土地增值稅繳款書、及八十七年度增與稅繳款
      書，原審卷五十至五二頁），然甲○○既是需款孔急，非但將系爭不動產出賣
      ，以致多支付前開十八萬餘元之費用，且允由無經濟能力之子丙○○擬以系爭
      不動產辦理貸款作為價款之支付，並於登記後二個月內始為付清，亦與常情，
      顯有不符。再依前揭證人陳博志所述，丙○○已自有房地，其又自承並無經濟
      能力，無多餘款項（原審卷二一四頁），此觀丙○○於八十七年綜合所得稅結
      算申報僅有儲蓄投資一萬八千八百十七元之收入外，並無任何資金收入等情自
      明，亦有所得稅結算申報書附本審卷可稽，豈有再以全部貸款之方式（約百分
      之九八．五）購買系爭不動產之能力與必要，且陷己於經濟上之窘境，亦與事
      理相悖。
    2.上訴人雖又抗辯稱課徵土地增值稅或贈與稅之審核標的，乃係依當事人所提出
      公契為準據，是上訴人間雖有四百萬元之匯款紀錄，但並無上開公契所載之金
      額共一百九十二萬六千五百元之匯款紀錄，即客觀上並無法提出公契所載之金
      額匯款紀錄而免徵贈與稅云云。惟按二親等以內親屬間財產之買賣，以贈與論
      ，課徵贈與稅。但能提出已支付價款之確實證明，且該已支付之價款非由出賣
      人貸與或提供擔保向他人借得者，不在此限。遺產及贈與稅法第五條第一項第
      六款定有明文。本件上訴人甲○○委託代書曾建新代為申辦移轉登記過程中，
      已依規定向財政部台灣中區國稅局繳納四萬三千五百九十元之贈與稅，有八十
      七年度增與稅繳款書一紙可稽（原審卷五二頁），此乃因依上開規定被視為贈
      與之結果，為上訴人所是認。苟甲○○確有買賣之事實，以其既指明要代書以
      「自用住宅稅率」辦理移轉登記而節稅（參看委任授權書，原審卷二０六頁）
      ，丙○○並知要陳博志將款項經由台灣銀行斗六分行之帳戶（0000000
      0000）匯款以明其金錢流程，上訴人、代書等人均應知只要能提出資金證
      明即可不被視為贈與，得以節省數萬元之贈與稅，然甲○○既已委託專業代理
      人，卻未等到其資金證明取得後再過戶以節省稅金。且該條文既僅規定提出已
      支付價款之確實證明，即不以贈與論，當無因公契係以公告現值申報移轉，與
      實際交付之價金不同，致不能舉證之情形。上訴人主張其間係買賣，難令置信
      。
（三）上訴人甲○○雖又抗辯自丙○○所取得之價款分別用以清償訴外人曾淑媛一百
      二十萬元、鍾桂暖一百十萬元、鍾慧妹六十萬元（另林黃單九十萬元）之借款
      云云，雖據證人曾淑媛、鍾桂暖、鍾慧妹分別證述在卷（原審卷九一至九三頁
      ）。惟依證人曾淑媛、鍾桂暖、鍾慧妹等人所述借錢過程，甲○○均係自八十
      七年間陸續向其等分次小額借錢，至八十八年三月中旬各累計至一百二十萬元
      （曾淑媛部分）、一百十萬元（鍾桂暖部分）或六十萬元（鍾慧妹部分），因
      為是好朋友，均未計算利息，至八十八年三月中旬再由甲○○提領現款一次清
      償全部債務等語（原審卷九一至九四頁）。查上訴人甲○○所辯將受領買賣價
      金之給付後償還之債權人人數，或稱「被告甲○○於受領被告丙○○所為之給
      付後，即陸續償還予其三位債權人。」或稱：「被告甲○○於取得上開買賣價
      金後，即分別償還其債權人林黃單等四人。」並提出借款明細表等語（參看原
      審卷三八、五五頁），前後所述已有不符。又甲○○自八十七年起至八十八年
      三月間借款合計達三百八十萬元，已如前述，以甲○○於學校任職（業據被上
      訴人陳述在卷，上訴人亦未爭執，參看原審卷一０八頁），日常生活為何需要
      如此花費？若言從事理財投資，卻未見其投資方面之陳述及證據，證人謂係甲
      ○○陸續借款，實難置信。又證人曾淑媛、鍾桂暖、鍾慧妹均未向甲○○索取
      利息，然以甲○○所借貸之金額非小，既然甲○○與證人間可長期金錢往來，
      不算利息，則其間之交情應非淺泛，證人於取得甲○○歸還金錢後之流向，或
      給其弟妹，或還給他人，或自己留用等情，益見證人尚非亟需用錢，豈有可能
      逼致甲○○賣屋還錢？又縱認證人亟需用錢，致逼使甲○○非賣屋還錢不可，
      惟自八十七年十月二十七日甲○○委託代書出賣系爭不動產與丙○○起，迄八
      十八年三月十五日丙○○向其母舅出據借錢，期間長達約五個月，甲○○竟未
      即於八十七年十二月間籌款還債，迨於八十八年三月十五日始清償債務，足徵
      甲○○與證人曾淑媛、鍾桂暖、鍾慧妹等人所言金錢往來情節，有違情理，難
      信為真實。
（四）次查債務人麟鎔公司自八十七年八月間因營運不佳，營收減少，遂於同年月申
      請本金寬緩一年，經被上訴人公司於八十七年八月二十一日放款協調小組會議
      通過，麟鎔公司即應依規定辦理變更授信條件，嗣因麟鎔公司無法按期提出變
      更授信條件之資料，乃又於同年十二月三十一日再提出申請書，甲○○亦列名
      共同申請，復經被上訴人公司於八十八年一月五日放款協調小組會議通過等情
      ，業據被上訴人提出申請書及內部簽呈各二件為證（原審卷一九二至一九六頁
      ），且為上訴人甲○○所不爭，參以上訴人甲○○與麟鎔公司負責人陳博裕有
      同胞姊弟關係，又為連帶保證人，麟鎔公司於申請本金寬緩時，豈有未先徵詢
      甲○○意見之理，是上訴人甲○○辯謂其不知麟鎔公司營運狀況，無可採信。
六、綜右所述，被上訴人主張上訴人間之移轉系爭不動產所有權之原因，雖登記為買
    賣，實係甲○○為規避應負連帶清償上開債務之責任，所為之財產無償贈與行為
    ，尚堪採信。又訴外人麟鎔公司既已無力清償其積欠被上訴人之債務，上訴人甲
    ○○為該債務之連帶保證人，其等又無法清償上開債務，則上訴人甲○○與丙○
    ○間前揭無償贈與行為，自有害及被上訴人債權。被上訴人本於上開規定請求上
    訴人甲○○、丙○○間於八十七年十二月十一日就系爭不動產之贈與行為應予撤
    銷，並代位債務人即上訴人甲○○請求上訴人丙○○應將前開土地、建物於八十
    八年一月二十日經雲林縣斗六地政事務所以斗地普字第九五一號收件，登記日期
    八十八年一月二十日，登記原因買賣，所有權人丙○○，權利範圍全部，義務人
    即權利移轉交付人甲○○之所有權移轉登記塗銷，自屬正當，應予准許。原審為
    其勝訴之判決，經核無不合。上訴論旨指摘原判決不當，求予廢棄改判，為無理
    由。又本件事實已臻明確，兩造其餘攻擊防禦方法，均不生影響於本判決之結果
    ，自毋庸分析論述，併予敘明
七、據上論結，本件上訴為無理由，依民事訴訟法第四百四十九條第一項、第七十八
    條、第八十五條第一項前段，判決如主文。
中      華      民      國    九十      年      三      月     二十     日
                                      臺灣高等法院臺南分院民事第三庭
~B1        審判長法官
~B2              法官
~B3              法官


司法院資訊處製作；財團法人民間司法改革基金會備份。
